【裁判字號】    90,台上,151
【裁判日期】    900111
【裁判案由】    貪污等
【裁判全文】
最高法院刑事判決                                  九十年度台上字第一五一號
    上  訴  人  丙○○
    選任辯護人  蕭顯榮律師
    上  訴  人  乙○○
    選任辯護人  蕭顯榮律師
                柯開運律師
    上  訴  人  丁○○
    選任辯護人  陳世煌律師
                吳茂雄律師
                阮禎民律師
    上  訴  人  甲○○
右上訴人等因貪污等罪案件，不服台灣高等法院台中分院中華民國八十九年五月三十
日第二審判決（八十八年度上訴字第一五七號，起訴案號：台灣彰化地方法院檢察署
八十五年度偵字第三七○八號），提起上訴，本院判決如左：
    主  文
原判決關於丙○○、乙○○、丁○○部分撤銷，發回台灣高等法院台中分院。
其他上訴駁回。
    理  由
一、撤銷部分（即丙○○、乙○○、丁○○部分）：
本件原判決認定上訴人丙○○、乙○○分別為前台灣省菸酒公賣局前彰化分局前分局
長、總務主任，均為依據法令從事公務之人員。前台灣省菸酒公賣局彰化分局（下稱
彰化分局）於民國八十年間欲購買彰化市區土地，作為該分局配銷處營業處所；丙○
○、乙○○係該項業務之主管及承辦人員，於八十一年六月間明知由上訴人丁○○出
售黃林秀英名義坐落彰化市○○段五七三、五七四、五七五等地號農地（該地實為丁
○○以其妻林秀智名義以每坪新台幣四萬元之價格向黃林秀英購買，因林秀智未具自
耕農身分，致未辦理所有權移轉登記），公告現值每平方公尺僅約新台幣（下同）二
千四百餘元，市價僅約每坪四、五萬元左右，若變更為非農業用地後，加上土地增值
稅及其他各項稅捐每坪約七萬五千元，合計市價每坪約為十二萬五千元。丙○○、乙
○○以丁○○具台灣省議會議員身分，對省屬之台灣省菸酒公賣局預算具有監督之權
限，為免得罪而圖攏絡；丁○○亦以其上開職權對丙○○、乙○○關說，提高每坪售
價為二十五萬元以供議價。三人遂基於共同圖利之犯意，未經確實查核訪價，並對台
灣省菸酒公賣局及審計部之指示，不予理會，於八十一年八月十八日第二次議價時，
以每坪二十四萬五千元成交，總價款為一億二千九百二十五萬二千二百元，並於八十
二年五月四日訂約，完成價購程序，計圖利丁○○達二千三百二十一萬元。丁○○又
於八十二年八月間以黃林秀英及林木傳等代表人名義向彰化分局要求價購黃林秀英名
義同上段五七六、五七七地號及林木傳名義之同上段五七四地號土地，比照前案價格
辦理。丙○○、乙○○仍基於圖利之概括犯意，不依台灣省菸酒公賣局及審計部之指
示鑑價，於八十三年五月二日仍以每坪二十四萬五千元，總價二億九千二百二十二萬
六千二百元，報呈台灣省菸酒公賣局核定，計圖利丁○○購地價差約六千零四十六萬
元。案經署名「愛護公賣局員工」者之檢舉，台灣省菸酒公賣局始未予核定，致未得
逞等情。又彰化市○○段五七三、五七五、五七六、五七七等地號農地，原地主黃林
秀英出售予丁○○之妻林秀智時，並不知林秀智購買該地作何用途，亦未曾委託丁○
○與彰化分局洽談前揭土地買賣事宜。詎丁○○為達形式上以地主代表人身分與彰化
分局洽談土地事宜，乃指示知情之私人秘書即上訴人甲○○於八十一年六月間偽造黃
林秀英印文後連續假冒黃林秀英之名義，偽簽如原判決附表所示之委託書、土地買賣
契約書及同意支付利息切結書等不實文件，持交丁○○提供彰化分局審核，據以行使
，致生損害於黃林秀英等情。因將第一審關於諭知丙○○、乙○○、丁○○無罪判決
部分撤銷，改判論處其共同連續依據法令從事公務之人員，對於主管之事務，直接圖
利罪刑。固非無見。惟查：(一)刑事訴訟法第九十五條第一款規定「訊問被告應先告知
犯罪嫌疑及所犯所有罪名。罪名經告知後，認為應變更者，應再告知」，乃被告在刑
事訴訟程序上應受告知之權利，旨在使被告能充分行使防禦權，以維審判程序之公平
。其所謂「犯罪嫌疑及所犯所有罪名」，除起訴書所記載之犯罪事實及所犯法條外，
包含依刑事訴訟法第二百六十七條規定起訴效力所擴張之犯罪事實及罪名，暨依同法
第三百條規定變更起訴法條後之新罪名。法院就此等新增或變更之罪名，均應於其認
為有新增或變更之情形時至遲於審判期日前踐行上開告知之程序，使被告知悉而充分
行使其防禦權，始能避免突襲性裁判，而確保其權益；否則，如僅就原起訴之犯罪事
實及罪名調查、辯論終結後，擅自擴及起訴書所記載者以外之犯罪事實或變更起訴書
所引應適用之法條而為判決，就此等未經告知之犯罪事實及新罪名而言，無異剝奪被
告依同法第九十六條、第一百七十三條、第二百八十九條等規定所應享有之權益，自
屬於法有違。本件檢察官起訴書原僅指訴丁○○觸犯刑法第二百十六條、第二百十條
之行使偽造私文書罪嫌；原判決擴張起訴之犯罪事實，認丁○○除觸犯行使偽造私文
書罪外，另涉犯修正前貪污治罪條例第六條第一項第四款之圖利罪，且所犯圖利罪與
行使偽造私文書罪間，有方法結果之牽連關係，為牽連犯，應從一重之圖利罪處斷。
然並未於審判期日前告知其所犯圖利之罪名，依上開說明，其判決自屬違背法令。(二)
貪污治罪條例第六條第一項第四款、第五款所規定之圖利罪，為身分犯之一種，若無
公務員身分之人與公務員共犯該罪時，必該無身分關係者與公務員相聚合，朝同一目
標，共同圖私人不法利益，始克相當；倘公務員所圖得之不法利益，係取自該無身分
關係之人，或公務員圖利之對象即為該無身分關係之人，因係處於對向關係，該無身
分關係者，除涉犯他項罪名外，尚不能遽依公務員圖利罪之共犯論擬。此觀無身分關
係者，向公務員行賄，而公務員對之圖利時，關於職務上行為賄賂，僅處罰公務員；
對於違背職務行為賄賂，則就行賄者與受賄者，分設不同之處罰規定，該無身分關係
者，均不與該公務員論以共同正犯自明。原判決認定丙○○為前彰化分局前分局長，
乙○○為該分局總務主任，均為依據法令從事公務之人員。彰化分局欲購買彰化市區
土地，作為該分局配銷處營業處所，丙○○、乙○○於八十一年六月間，明知丁○○
出售黃林秀英名義坐落彰化市○○段五七三、五七四、五七五等地號農地，每坪市價
僅約四、五萬元左右，若變更為非農業用地後，加上地主應負擔之土地增值稅及其他
各項稅捐每坪約七萬五千元，合計市價每坪約為十二萬五千元。丙○○、乙○○仍以
丁○○具台灣省議會議員身分，對省屬之台灣省菸酒公賣局預算具有監督之權限，為
免得罪而圖攏絡；丁○○亦以其上開職權對丙○○、乙○○關說，提高每坪售價為二
十五萬元以供議價。三人遂基於共同圖利之概括犯意，未經確實查核訪價，並對台灣
省菸酒公賣局及審計部之指示，不予理會，以每坪二十四萬五千元成交，總價款為一
億二千九百二十五萬二千二百元，於八十四年五月四日訂約，完成價購程序，計圖利
丁○○達二千三百二十一萬元。丁○○又以黃林秀英及林木傳等代表人名義向彰化分
局要求並予價購黃林秀英名義同上段五七六、五七七地號及林木傳名義之同上段五七
四地號土地，比照前案價格辦理；丙○○、乙○○仍基於圖利之概括犯意，不依台灣
省菸酒公賣局及審計部之指示鑑價，猶以每坪二十四萬五千元，總價二億九千二百二
十二萬六千二百元，報呈台灣省菸酒公賣局核定。計圖利丁○○購地價差約六千零四
十六萬元。案經檢舉，台灣省菸酒公賣局始未予核定，致未得逞等情。因而論處丁○
○共同連續依據法令從事公務之人員，對於主管之事務，直接圖罪刑等情。然原判決
既認定：丙○○、乙○○為依據法令從事公務之人員，圖利非依據法令從事公務之人
員丁○○二千三百二十一萬元及六千零四十六萬元。則丁○○即為丙○○、乙○○圖
利之對象，丙○○、乙○○與丁○○似處於對向關係，能否遽依公務員圖利罪之共犯
論擬，即堪質疑。原判決徒以：「本案圖利金額龐大，丙○○、乙○○衡情要無僅圖
利丁○○一人，自身完全無受有利益，故應認丙○○、乙○○、丁○○係共同圖渠等
私人之不法利益」等語，認定丙○○、乙○○、丁○○均為圖利罪之共同正犯，委有
判決適用法則不當之違法。復就丙○○、乙○○圖得之不法利益為何﹖未說明其所憑
之證據及認定之理由，憑想像、臆測之詞推認犯罪，亦屬速斷，不足以昭信服。(三)二
人以上共同收受賄賂，應負共同責任，其共同收受之賄賂，沒收追徵均採共犯連帶說
。原判決既論處丙○○、乙○○與丁○○係共同對於主管之事務直接圖利罪刑，但於
追繳沒收所得財物時，並未諭知應連帶追繳沒收，卻就丙○○、乙○○及丁○○部分
別予以追繳沒收，併有欠當。上訴意旨指摘原判決違法，尚非全無理由，應認原判決
關於丙○○、乙○○、丁○○部分有撤銷發回更審之原因。
二、駁回部分（即甲○○部分）：
按刑事訴訟法第三百七十七條規定：上訴於第三審法院，非以判決違背法令為理由，
不得為之。是提起第三審上訴，應以原判決違背法令為理由，係屬法定要件。如果上
訴理由狀並未依據卷內訴訟資料，具體指摘原判決不適用何種法則或如何適用不當，
或所指摘原判決違法情事，顯與法律規定得為第三審上訴理由之違法情形，不相適合
時，均應認其上訴為違背法律上之程式，予以駁回。查原判決論處甲○○行使偽造私
文書罪刑，已詳予說明其所憑之證據及認定之理由，所為論斷復有卷內證據資料可供
覆按，從形式上觀察並無違背法令情形存在。其上訴意旨僅略稱：本件原審於八十八
年八月十日行辯論程序，訂於同月二十四日宣判，是日裁定再開辯論，旋於八十八年
九月十四日上午十時、八十九年二月十五日、二十二日續行言詞辯論，或因被告、選
任辯護人未到庭、或因擇期審理，均未定期宣判，以上參與審判之法官均為黃永泉、
蔡明曜、蕭廣政。嗣於八十九年五月十六日再開言詞辯論、定期宣判時，改由法官林
照明、李寶堂、蕭廣政參與審判，其參與審判之法官既有更易，原審未踐行更新審判
程序，自屬違背法令云云。惟查：辯論終結後遇有必要情形再開辯論時，前此參與審
理之法官，如經更易，除由補充法官代行繼續審判者外，固應依刑事訴訟法第二百九
十二條第一項規定，更新審判之程序；但其所踐行之程序，如係重新開始進行，即實
際上已經更新審理，自不能因其未諭知更新審理之故，指為違法。本件原審於八十九
年五月十六日審判期日行言詞辯論時，其參與審判之法官雖由黃永泉、蔡明曜、蕭廣
政更易為林照明、李寶堂、蕭廣政，然其言詞辯論所踐行之程序，係屬重新開始（見
原審卷(二)第一二八至一三六頁），就被告（甲○○）之防禦權行使並未有所防礙，復
與事實審法院踐行言詞與直接審理原則，亦無不合之處。自不能因其未諭知更新審理
之故，遽為提起第三審上訴之適法理由，甲○○之上訴為違背法律上之程式，應予駁
回。
據上論結，應依刑事訴訟法第三百九十五條、第三百九十七條、第四百零一條，判決
如主文。
中      華      民      國     九十     年      一      月     十一     日
                              最高法院刑事第五庭
                                  審判長法官  紀  俊  乾
                                        法官  黃  正  興
                                        法官  陳  東  誥
                                        法官  張  春  福
                                        法官  陳  世  雄
      右正本證明與原本無異
                                              書  記  官
中      華      民      國     九十     年      一      月     十五     日


司法院資訊處製作；財團法人民間司法改革基金會備份。
